【裁判字號】    90,判,2450
【裁判日期】    901220
【裁判案由】    贈與稅
【裁判全文】
最  高  行  政  法  院  判  決                    九十年度判字第二四五○號
    原      告  丁○○
                丙○○
                甲○○
                戊○○
    兼右訴訟代理人
                乙○○
    被      告  財政部臺灣省中區國稅局
    代  表  人  楊重華
右當事人間因贈與稅事件，原告不服行政院中華民國八十九年三月九日台八十九訴字
第○六九三九號再訴願決定，提起行政訴訟，本院判決如左：
    主  文
原告之訴駁回。
訴訟費用由原告負擔。
    事  實
緣本件贈與人（被繼承人）蕭丁祥於民國八十五年九月十八日死亡，原告等於八十五
年十一月七日申報遺產稅，經被告查獲被繼承人生前於八十三年十月二十六日將其所
有資金新台幣（以下同）一、○○○、○○○元贈與其子乙○○，因該項贈與至繼承
發生日止，被告仍未發單課徵，遂以原告等為納稅義務人，發單補徵贈與稅。原告等
不服，申經復查結果，未獲變更，循序提起訴願、再訴願，遞遭決定駁回，遂提起行
政訴訟。茲摘兩造訴辯意旨於次：
原告起訴意旨略謂：一、按民法第四百零六條：「贈與，因當事人一方以自己之財產
，為無償給與他方之意思表示，經他方允受而生效力。」是贈與之成立，必須一方有
贈與之意思表示而為他方所接受。倘無贈與之意思表示，不能僅就其間有資金之支出
，即認定其係贈與，實屬當然。被告課徵本件贈與稅係認定被繼承人蕭丁祥生前透過
林資豐轉帳，惟原告等事前並不知情，再訴願決定以被繼承人既係將現金轉存其子女
名下，認定係為遺產及贈與稅法第四條規定之贈與。查系爭存款係透過林資豐轉帳，
非由被繼承人直接轉帳其子女名下，被告應探求當事人之真意，倘無贈與之意思表示
，不能僅就其間有資金之支出，即認定其為贈與。依司法院釋字第二七五號解釋，人
民因違反法律上之義務，係屬對人民之制裁，原則上行為人應有可歸責之原因，法律
上無特別規定時，雖不以出於故意為必要，仍須以過失為責任條件。換言之，稅法上
未明文規定處罰故意者，對於違反者，稅捐機關應先證明納稅義務人有過失才可以處
罰，本件被繼承人業已死亡，透過林資豐轉帳，且原告等並無故意、過失，被告亦未
舉證原告等有何過失，而林資豐說明書係該合作社名義，並非真實，非其本人之真正
意思，請查明並依法傳訊證人林資豐。二、按「贈與稅納稅義務人為贈與人，但贈與
人有左列情形之一者，以受贈與人為納稅義務人：一、行蹤不明者。二、逾本法規定
繳納期間尚未繳納，且在中華民國境內無財產可供執行者」為遺產及贈與稅法第七條
所明定。次按「被繼承人生前之贈與未經核課贈與稅者，於對繼承人發單補徵後，如
逾繳納期限尚未繳納，且經查明被繼承人（即贈與人）在中華民國境內無遺產可供執
行，應依遺產及贈與稅法第七條第一項第二款規定辦理」為財政部八十一年六月三十
日台財稅第八一一六六九三八五號函所釋示。本案被繼承人於上開贈與行為之後並無
行蹤不明情事，核與遺產及贈與稅法第七條第一項規定未合，亦無首揭函釋之適用。
又遺產及贈與稅法並未規定贈與稅納稅義務人死亡時，應由繼承人為納稅義務人，故
被告顯係以私法規定，創設人民公法上義務，於法顯有違誤。另參諸法務部八十一年
三月四日法八一律○二九九八號函釋：「公法上租稅債務具有財產性，而不具一身專
屬性，故關於被繼承人公法上租稅債務，應依民法繼承篇有關規定處理。」則被告以
被繼承人蕭丁祥公法上之租稅債務，其繼承人仍應負清償之責為由，改向原告等發單
補徵贈與稅，是否欠洽？另依行政法院八十二年度判字第六三四號判決及八十二年度
判字第七○五號判決，認為應依遺產及贈與稅法第十五條之規定，逕就該贈與財產併
入遺產課稅而足。被告係對贈與人之贈與行為先課徵贈與稅，並以其繼承人為納稅義
務人發單補徵，有違前揭判決。倘採「罰鍰之責任僅及於受處罰者一身，不能及於繼
承人」之原則，則對死亡人科處罰鍰，亦無實益。三、綜上所陳，被告未盡調查實情
，且適用法律顯有違誤，一再訴願決定亦未詳加審究，復予維持，難令人折服，請求
判決將原處分及一再訴願決定均予撤銷，並命被告另行調查核課，以保權益等語。被
告答辯意旨略謂：一、按「凡經常居住中華民國境內之中華民國國民，就其在中華民
國境內或境外之財產為贈與者，應依本法規定，課徵贈與稅。」「本法稱贈與，指財
產所有人以自己之財產無償給與他人，經他人允受而生效力之行為。」為行為時遺產
及贈與稅法第三條第一項及第四條第二項所明定。「又被繼承人死亡前三年內之贈與
應併課遺產稅者，如該項贈與至繼承發生日止，稽徵機關尚未發單課徵時，應先以繼
承人為納稅義務人開徵贈與稅，再依遺產及贈與稅法第十五條及第十一條第二項規定
辦理，惟該項贈與稅不得再自遺產總額中扣除。」又為財政部八十一年六月三十日台
財稅第八一一六六九三九三號函釋有案。二、經查本件系爭存款，係贈與人生前於八
十三年十月二十六日開立金額一、○○○、○○○元，票號ＦＨ0000000之支
票乙紙，交由乙○○轉存入其台中市第三信用合作社成功分社之定期儲蓄存款帳戶內
。核與原告所稱係透過林資豐轉帳者不符，況有無贈與之意思表示，應從客觀事實認
定，系爭轉存乙○○帳戶之定期存款，到期後並續存二次至八十五年十一月二十七日
，至被告查獲前仍未轉回，已足資證明被繼承人有贈與之意思表示；另原告主張非本
件贈與稅之納稅義務人乙節，業經行政院於再訴願決定予以論駁綦詳，原告仍執前詞
主張，所訴實不足採。又因本件贈與人於查獲前已死亡，被告依規定並未科處罰鍰，
故尚無違原告所爰引司法院釋字第二七五號解釋及「罰鍰之責任僅及於受處罰者一身
，不能及於繼承人」之原則。三、基上論結：原處分及所為復查、訴願、再訴願決定
並無違誤，請駁回原告之訴等語。
    理  由
按「凡經常居住中華民國境內之中華民國國民，就其在中華民國境內或境外之財產為
贈與者，應依本法規定，課徵贈與稅。」「本法稱贈與，指財產所有人以自己之財產
無償給與他人，經他人允受而生效力之行為。」為行為時遺產及贈與稅法第三條第一
項及第四條第二項所明定。又被繼承人死亡前三年內之贈與應併課遺產稅者，如該項
贈與至繼承發生日止，稽徵機關尚未發單課徵時，應先以繼承人為納稅義務人開徵贈
與稅，再依遺產及贈與稅法第十五條及第十一條第二項規定辦理，惟該項贈與稅不得
再自遺產總額中扣除。亦經財政部八十一年六月三十日台財稅第八一一六六九三九三
號函釋在案。本件被繼承人蕭丁祥於八十五年九月十八日死亡，原告等於八十五年十
一月七日申報遺產稅，嗣經被告查得蕭丁祥於八十三年十月二十六日開立金額一、○
○○、○○○元，號碼為ＦＨ0000000之支票乙紙，交由其子乙○○存入其台
中市第三信用合作社成功分社之定期儲蓄存款帳戶內，到期後並續存二次至八十五年
十一月二十七日，均未轉回被繼承人之帳戶內，被告乃核定被繼承人八十三年度贈與
總額一、○○○、○○○元，又因該項贈與稅至繼承發生日止，被告仍未發單，遂以
繼承人全體為納稅義務人核定課徵贈與稅二四、五○○元。原告等不服，循序提起行
政訴訟主張被繼承人生前透過林資豐轉帳，原告等並不知情，況林資豐說明書係合作
社名義，並非真實，非其本人之真正意思，不能僅就其間有資金之支出，即認定為贈
與。且原告因不知情，並無故意、過失，被告亦未舉證證明原告等有何過失，自不能
予以處罰。又被繼承人於上開贈與行為之後並無行蹤不明情事，核與遺產及贈與稅法
第七條第一項規定未合，且遺產及贈與稅法亦未規定贈與稅納稅義務人死亡時，應由
繼承人為納稅義務人，故被告顯係以私法規定，創設人民公法上義務，於法顯有違誤
。另依遺產及贈與稅法第十五條之規定，生前贈與應逕就該贈與財產併入遺產課稅而
足，被告竟改向繼承人發單補徵贈與稅，與本院八十二年度判字第六三四號判決及八
十二年度判字第七○五號判決有違等語。經查蕭丁祥於八十三年十月二十六日開立金
額一、○○○、○○○元，號碼為ＦＨ0000000之支票乙紙，交由其子乙○○
存入其台中市第三信用合作社成功分社之定期儲蓄存款帳戶內，核與原告所稱係透過
林資豐轉帳者不符。系爭存款到期後並續存二次至八十五年十一月二十七日，均未轉
回被繼承人之帳戶內，有卷附台中市第三信用合作社八十六年七月十日中市三信總字
第一○四二號函檢附之支票影本可稽，其贈與之事實極為明確。被告據以補徵贈與稅
，洵無不合。又公法上租稅債務具有財產性，而不具一身專屬性，故關於被繼承人公
法上租稅債務，依民法繼承編規定自應由繼承人繼承，原告等既為蕭丁祥之繼承人，
被告就被繼承人死亡前三年贈與所生之租稅債務以渠等為納稅義務人發單課徵贈與稅
，亦無違誤。所舉本院八十二年度判字第六三四號判決、八十二年度判字第七○五號
判決並非判例，本院不受其拘束。又本件贈與人於查獲前已死亡，被告僅對其繼承人
即原告等補徵贈與稅，並未予科處罰鍰，故尚無違反司法院釋字第二七五號解釋及「
罰鍰之責任僅及於受處罰者一身，不能及於繼承人」之原則。原處分揆諸首揭規定，
並無違誤，一再訴願決定遞予維持，亦無不合，原告起訴論旨，難認有理由，應予駁
回。又本件事證已明，原告請求訊問證人林資豐，核無必要，並此明。
據上論結，本件原告之訴為無理由，爰依行政訴訟法施行法第二條、行政訴訟法第九
十八條第三項前段，判決如主文。
中    華    民    國      九十      年      十二      月      二十      日
                    最 高 行 政 法 院  第 五 庭
                                審 判 長 法  官      廖  政  雄
                                         法  官      趙  永  康
                                         法  官      林  清  祥
                                         法  官      鍾  耀  光
                                         法  官      姜  仁  脩
右  正  本  證  明  與  原  本  無  異
                                         法院書記官  張  雅  琴
中    華    民    國      九十      年      十二      月      二十      日


司法院資訊處製作；財團法人民間司法改革基金會備份。
